---
title: "Relatório de Dieta"
author: "Mikael Marin Coletto"
format: 
  html:
    code-fold: true
    code-summary: "Mostrar o código"
    page-layout: full
editor: visual
---


```{r setup, include=FALSE}
knitr::opts_chunk$set(warning = FALSE, message = FALSE) 
library(ggplot2)
library(dplyr)
```

## Apresentação

Bom, inicialmente queria dizer que essa ideia surgiu da minha vontade de criar mais projetos para o meu portfólio e juntei com um assunto fora da nossa bolha comum de dados, mas algo que está no dia à dia de muitas pessoas além de ser um assunto que eu curto bastante acompanhar.

Esse é um projeto com dados pessoais, que tentarei levar de forma mais descontraída para apresentar a minha evolução pessoal na dieta (que eu mesmo com meus conhecimentos de youtube montei). 

Quero fazer um disclaimer inicial dizendo que não tenho nenhuma intenção de ensinar ou de tornar um exemplo para outras pessoas seguirem, caso queira fazer algum tipo de plano alimentar sugiro que procure um nutricionista, ou senão estiver mais apertado em dinheiro que busque entender um pouco de nutrição antes de seguir qualquer dieta encontrada na internet, afinal estamos falando da nossa própria saúde.

Feito o disclaimer, quero dizer que me encontrava insatisfeito com o meu corpo, e já sou praticante de academia fazem alguns anos, também já tive muito interesse na área de nutrição e acompanho muitas pessoas ligadas tanto a nutrição esportiva quanto atletas amadores e profissionais. Não é a primeira vez que faço uma dieta para mim e portanto já tinha alguma prática, mas ainda assim surgiram coisas que me fizeram pensar sobre e que poderei aplicar numa futura dieta para perda de peso.

Nesta análise vou me reter apenas à evolução de peso e consumo calórico executados, uso um aplicativo de cálculo de calorias e tenho uma balança de precisão que uso para anotar no aplicativo o meu consumo, portanto os números são sempre estimativas (e por isso normalmente são aproximados).

Além disso, houveram dias onde eu não fiz a minha pesagem, ou por esquecimento, ou por ser período de final de ano onde me dei uma folga de uma semana (do dia 24 até o dia 01), mas não vai prejudicar muito a análise pois como a evolução do peso é, e deve ser, lenta, os dias seguintes servirão.

Já com a contagem de calorias eu fui um pouco mais displicente, seja porque é um pouco mais trabalhoso e ainda não consegui criar esse hábito, seja porque muitas vezes eu repetia refeições, portanto acabava esquecendo de anotar. Nos dias livres eu obviamente não fiz os cálculos, ainda que tenha tentado controlar para não exagerar e nos dias de refeições livres, que pretendo analisar, a anotação ou fica incompleta ou não é feita, o que não quer dizer que comi livremente durante o dia, só que, como uma refeição era livre e não pesada, não vi sentido em anotar todo o dia. Ah, outro detalhe é que o cálculo de calorias é sempre do dia anterior à pesagem, então o resultado do consumo é visto no dia seguinte (obviamente não de forma direta, mas em alguns casos de forma mais acentuada quando havia um consumo muito maior ou muito menor de calorias).

Outro ponto chave que não pretendo adicionar nessa análise mas que acho muito pertinente é a qualidade do sono, eu sou uma pessoa que dorme regularmente e tem a tendência a acordar muito cedo, mesmo nos finais de semana eu não costumo passar das 22h, mas existem casos de eventos que acabo me estendendo e mesmo dormindo tarde eu acordo cedo, entre 5-6h da manhã. Eu considero a qualidade do sono um fator muito importante na perda de peso (e manutenção da massa magra), mas inicialmente não será avaliada.

## Metodologia

Como comentado, utilizei um aplicativo para a contagem de calorias, o *fatsecret*, que é gratuito e possui boa parte dos alimentos que utilizei, em alguns casos fiz algumas aproximações quando não encontrava exatamente o mesmo alimento ou quando por algum motivo não conseguia fazer a pesagem.

Esse estudo está longe de ser algo científico e rigoroso, mas é algo perto da minha realidade e imagino que de muitos outros que apenas se sentem insatisfeitos com seu peso e querem mudar um pouco sua relação com seu corpo.

A pesagem foi feita sempre na mesma balança comum que tenho em casa, e sempre praticamente no mesmo horário, ao acordar de manhã em jejum.

A avaliação inicial (cujos dados serão avaliados no futuro) foi no dia 07/11/2023 e a avaliação final no dia 15/01/2024, totalizando dois meses e uma semana.
Mas, para ser mais honesto, eu havia começado antes da avaliação inicial, acho que uma data justa seria o dia 03/10/2023, onde comecei a pesar os alimentos, porém foi um período de adaptação, e considero que o início foi mesmo após a avaliação, pois já estava em déficit calórico e foi quando tirei as medidas.

Outra coisa importante a salientar é que faço exercícios físicos regularmente, frequento à academia entre 4-5x na semana, e nas últimas semanas, do dia 02/jan/2024 em diante, tenho feito 6x, ou exercício físico, ou exercícios aeróbicos como elíptico ou bicicleta.

Finalizando então a metodologia, vamos para os dados!

## Análise exploratória

Para fazer a anotação dos dados, eu utilizei uma planilha do google dividida em abas, uma aba por mês, e isto já vai envolver algum processamento do dado que será feito a seguir.
Lembrando dados importantes.

Data inicial: 07/11/2023
Data final: 15/01/2024

```{r, lendo-dados}
df_2023_nov <- googlesheets4::read_sheet("https://docs.google.com/spreadsheets/d/1txp3AiJhJRWTxjZikS4RVI191nxOG_BTkoawITC3hrU/edit?pli=1#gid=1352677891", sheet = "2023-Novembro") 

df_2023_dez <- googlesheets4::read_sheet("https://docs.google.com/spreadsheets/d/1txp3AiJhJRWTxjZikS4RVI191nxOG_BTkoawITC3hrU/edit?pli=1#gid=1352677891", sheet = "2023-Dezembro")

df_2024_jan <- googlesheets4::read_sheet("https://docs.google.com/spreadsheets/d/1txp3AiJhJRWTxjZikS4RVI191nxOG_BTkoawITC3hrU/edit?pli=1#gid=1352677891", sheet = "2023-Dezembro")

df_2023_nov |> 
  dplyr::select(1, 14, 15) |> 
  dplyr::slice(1:20) |> 
  gt::gt()

```

Uma rápida observação dos dados nos mostrou alguns problemas de inconsistências nos dados lidos.
Inicialmente algumas colunas da tabela de novembro foram lidas com o tipo errado, uma numérica e outra de carácteres foram lidas como listas, pelo formato da tabela também precisei remover uma linha que não estava preenchida, esses problemas foram corirgidos. Além disso padronizei os nomes das colunas e selecionei apenas as colunas que seriam utilizadas.
Para exemplificar mostrarei uma parte da tabela de novembro ao ler os dados do google drive, e em seguida como ficou a tabela após padronizar e tratar o nome das colunas e seus tipos.

```{r, tratamento-de-dados-1}
df_2023_nov <- df_2023_nov |>
  dplyr::rename(dia = `Tarefa/objetivo`, kcal = `Kcal consumidas`, obs = 16,
                peso = Peso) |> 
  dplyr::mutate(dia = as.integer(dia), kcal = as.character(kcal),
                obs = as.character(obs)) |> 
  dplyr::slice(-1) |> 
  dplyr::mutate(mes_ano = "nov-2023") |> 
  dplyr::select(dia, peso, kcal, obs, mes_ano)

df_2023_dez <- df_2023_dez |> 
  dplyr::rename(dia = 1, kcal = `Kcal consumidas`, obs = 16,
                peso = Peso) |>
  dplyr::mutate(dia = dia+30) |> 
  dplyr::mutate(mes_ano = "dez-2023") |> 
  dplyr::select(dia, peso, kcal, obs, mes_ano)

df_2024_jan <- df_2024_jan |> 
  dplyr::rename(dia = 1, kcal = `Kcal consumidas`, obs = 16,
                peso = Peso) |>
  dplyr::mutate(dia = dia+61) |> 
  dplyr::mutate(mes_ano = "jan-2024") |> 
  dplyr::select(dia, peso, kcal, obs, mes_ano)

df_2023_nov |> 
  dplyr::slice(1:20) |> 
  gt::gt()

```

E por fim farei a união em um único banco de dados, porque muitos dos tratamentos seguintes devem ser feitos em todas as bases e podem ser feitas de forma simultânea. Como estou utilizando um período de tempo, achei mais fácil de apenas lidar como se fossem períodos em dias, sem precisar trabalhar com mês e ano, portanto usei a contagem de dias numa sequência de tempo, mantive uma coluna com o mês e ano para, caso precise, tenha a tabela fonte daquele dado, ou caso ache interessante trabalhar com data de outra forma.
Isto já vai nos revelar dados interessantes.

```{r, juntando-bases}
df_dieta <- bind_rows(df_2023_nov, df_2023_dez, df_2024_jan) |> 
  tidyr::as_tibble()
```

### Primeiras observações

```{r, primeiras-obs}
col_classes <- sapply(df_dieta, class)
col_names <- colnames(df_dieta)

df_cols <- tibble(col_names, col_classes)
df_cols |> 
  gt::gt() |> 
  gt::cols_label(col_names = gt::md("**Coluna**"),
                 col_classes = gt::md("**Tipo**"))

```

Podemos ver o tipo de cada coluna, as colunas **dia**, **peso**, **obs** e **mes_ano** foram lidas corretamente, porém a coluna **kcal** deveria ter sido lida como um valor.


```{r, tratamento-de-dados-2}
df_dieta <- bind_rows(df_2023_nov, df_2023_dez, df_2024_jan)
```

